【裁判字號】    89,上訴,293
【裁判日期】    900110
【裁判案由】    詐欺等
【裁判全文】
臺灣高等法院花蓮分院刑事判決                    八十九年度上訴字第二九三號
    上   訴   人  臺灣臺東地方法院檢察署檢察官
    上訴人即被告  己○○
    選任  辯護人  吳漢成律師
    上訴人即被告  戊○○
    選任  辯護人  曾泰源律師
    被        告  丙○○
    選任  辯護人  蕭芳芳律師
右上訴人因被告等詐欺等案件，不服臺灣台東地方法院八十九年度訴字第四八號中華
民國八十九年九月二十八日第一審判決 (起訴案號：臺灣台東地方法院檢察署八十八
年度偵字第二八一三號)，提起上訴，本院判決如左：
    主  文
原判決關於己○○、戊○○常業詐欺部分及丙○○部分撤銷。
己○○共同常業詐欺，累犯，處有期徒刑捌年，並於刑之執行完畢或赦免後，令入勞
動場所，強制工作參年，如原判決附表一所示之物均沒收。
戊○○共同連續詐欺，處有期徒刑四年，如原判決附表一所示之物均沒收。
丙○○共同連續詐欺，處有期徒刑四年，如原判決附表一所示之物均沒收。
    事  實
一己○○前於民國（下同）八十三年間，因犯煙毒罪，經法院判處有期徒刑三年確定
  ，甫於八十六年十月七日執行完畢，再於八十七年間，夥同多人組成俗稱「金光黨
  」之詐財集團，犯常業詐欺罪，經臺灣高等法院臺中分院於八十八年七月二十日判
  決有期徒刑六年二月後，由最高法院駁回上訴確定，仍不知悔改，復基於以詐欺為
  業之意思，與乙○○、戊○○三人及另三名不詳姓名年籍之成年男女（一男二女）
  共同意圖為自己不法之所有，並基於概括之犯意之聯絡，分別於八十九年九月二十
  二日及十一月三日前往台東地區，尋找適當對象，以「金光黨」犯罪手法實施下列
  二次詐欺犯罪。
  (一)於八十八年九月二十八日上午九時許，分別駕駛二輛汽車（另二名女子與丙○○
    共乘一部車號不詳之汽車在前；其餘四人則共乘Ｋ五─二七九八號己○○所有之
    汽車尾隨於後），行經台東市聖母醫院附近，發現甲○○（十七年十月十四日出
    生）年老可欺，先由乘坐前車之一名女子裝扮成精神錯亂之人，向甲○○問路，
    以引起甲○○之注意，再由另一名女子出面向甲○○詐稱：該女子精神錯亂，身
    上帶有現金新台幣（以下同）數百萬元，只要拿出現金，可與之換取更多之現金
    等語，致甲○○陷於錯誤，而與該二名女子共同搭乘由丙○○所駕駛之汽車，至
    台東縣都蘭郵局提領現金七十五萬五千元，甲○○上車後，二名女子即以一只偽
    稱裝有更多現金之藍色背包與之交換，待車駛至該郵局附近某檳榔攤附近，要求
    甲○○儘速下車離去，甲○○回家後打開該背包，發現背包內僅有數包麵條，始
    知受騙。其餘各人於丙○○等三人行騙期間，則搭乘另輛汽車始終尾隨於後，以
    無線對講機、行動電話相互連絡，伺機接應。
  (二)於八十八年十一月五日上午八時三十分許，分別乘坐前述二輛汽車（另三名男女
    共乘一輛汽車在前，其餘各人則共乘前述Ｋ五─二七九八號汽車尾隨於後）行經
    台東縣鯉魚山附近（台東市○○○路○路平交道附近）之六六檳榔攤前，發現丁○○○（十二年八月十六日出生）年老可欺，再以相同手法，先由其中一名女子
    向丁○○○問路，再由另名女子出面，向丁○○○稱：該問路女子很可憐，常被
    其丈夫打，打得人傻傻的等語，並由乙○○站在該檳榔攤前抽煙，使丁○○○以
    為乙○○即為問路女子之丈夫，產生同情心，二名女子並邀約丁○○○一起去卡
    拉ＯＫ唱歌，丁○○○即與該二名女子共同坐上不詳姓名男子所駕駛之車輛，二
    名女子於車上譏諷丁○○○沒有錢，並要與丁○○○比錢多，先拿出現金十一萬
    元，稱誰多則贏走對方的錢，致丁○○○陷於錯誤，遂與之共同至臺灣銀行台東
    分行前，由丁○○○進人銀行提領現金四十萬元，丙○○則尾隨於後，嗣丁○○○提款返回車內後與二名女子比誰錢多，因丁○○○錢較多，遂取得對方十一萬
    元，並由其中一名女子提供紅白相間方格巾包裝四十萬元及十一萬元，共計五十
    一萬元，車內不詳姓名之男子駕駛並假意提供黑色背包供其裝錢並上鎖，再趁丁○○○不注意之際，以同型背包調換裝有五十一萬元之背包。其間己○○、乙○○及戊○○三人所共乘之前述車號Ｋ五－二七九八號車輛，則始終尾隨於後，以
    無線電對講機、行動電話相互連絡，待騙得丁○○○之財物後，二車先後離去。
    待車行至臺東市○○路時，始令丁○○○下車，丁○○○回家後打開該背包，發
    現內僅裝有六盒保久乳，始知受騙。
二案經台東縣警查局台東分局報請臺灣台東地方法院檢察署檢察官偵查起訴。
    理  由
壹、被告己○○、戊○○部分：
  一被告己○○上訴意旨略以：伊係經由被告丙○○胞兄郭榮華之引介，始認識原審
    共同被告乙○○，乙○○作案使用之Ｋ五─二七九八號汽車係郭榮華於八十八年
    七月二十四日向伊所借，至十月初始歸還，本案有可能係郭榮華與乙○○夫婦共
    同作案，足證被告丙○○與郭榮華兄弟相貌神似，致被害人誤認，是本案係郭榮
    華與乙○○夫婦搭檔行騙，伊及被告戊○○、丙○○俱與本案無涉，被告乙○○
    於原審審理時為迴護其朋友及其配偶簡美雲始為不利於伊之供述，伊於原審審理
    時係因一時生氣，始承認犯罪云云；戊○○上訴意旨略以：原審共同被告乙○○
    於偵查中否認犯罪，原審審理時突然供稱，所有四位被告均有涉案，嗣後又稱被
    告丙○○並未涉案，旋又再稱其餘被告均未參與，其供詞一再反覆，顯有瑕疵，
    自不足以採為不利於被告之證據。且觀諸本案犯罪過程，均係以三人為犯罪主軸
    ，何須多人為渠等把風？伊與被告己○○認識兩個月，與其他被告至多僅認識二
    天，原審對被告等人究竟如何謀議、如何分工、如何分贓俱未予以究明，伊係從
    事水電工作，如何以詐欺常業，原審遽入伊於常業詐欺罪，顯有未當云云。
  二惟查，被告乙○○於警訊中稱：「（之前那次）也是與丙○○、己○○、戊○○
    等三三兩兩一起到台東來．．．是與他們一起住緯龍大飯店．．．」（見警訊卷
    第七頁正面），足見被告乙○○於原審審理時所稱本案四位被告（包括被告丙○○在內）均有參與二次詐欺犯罪等情（見原審卷(一)第七七頁正反面），確非出於
    口誤，其此部分陳述且核與被告己○○於原審所稱「這件（指詐騙丁○○○部分
    ）我們四人都有參與」、「我們確實有做」等情相符（見原審卷(一)第七八頁反面
    、第八○頁正面），堪認乙○○於原審所為前揭不利於其餘被告之陳述，與事實
    相符。被告己○○所辯伊因一時賭氣而承認犯罪云云，核與常情顯然有悖，毫無
    足取。
  三另被告己○○所稱被告丙○○與其兄郭榮華相貌神似，有可能被誤認一節，核與
    其於本院調查所述未曾有人將被告丙○○與郭榮華錯認等情並不相符（見本院卷
    第一五八頁正面第二行），本院認為並無傳訊郭榮華到庭之必要。至於郭榮華及
    被告乙○○之妻簡美雲是否為本案未到案之共犯，因案發迄今已逾年餘，本院認
    已無再度傳訊被害人至本院指證之必要，爰另依法移請檢察官偵查，附此敘明。
  四核被告己○○所為，係犯刑法第三百四十條、三百三十九條第一項之常業詐欺罪
    ；被告戊○○所為，係犯刑法第三百三十九條第一項之詐欺罪，被告己○○、戊○○、丙○○與乙○○及另三名不詳姓名年籍成年男女間有犯意聯絡及行為分擔
    ，皆為共同正犯。渠等先後兩次犯行，時間緊接，所犯罪名相同，依其情節，顯
    係出於概括之犯意為之，為連續犯，爰就被告戊○○部分依刑法第五十六條之規
    定以一罪論（被告己○○常業犯，不成立連續犯），並加重其刑。原審予以論科
    ，固非無見，惟查，原判決於認定被告丙○○並未與被告己○○、乙○○、戊○○共同實施犯罪，尚有未洽（詳後述）；且按刑法上所謂常業犯，係指反覆以同
    種類行為為目的之社會活動之職業性犯罪而言，苟非以該犯罪為業，縱其犯罪不
    只一次，亦不得謂為常業犯（最高法院八十五年度台上字第五一○號及二十八年
    上字第二八九五號判例參照）。查被告戊○○雖有二次詐欺犯罪，惟其二次犯罪
    前後間隔有一個多月，且卷內並無其他積極證據足以證明被告有以此種詐欺犯罪
    為業之意思，自不能以其與常業詐欺之共犯己○○共同實施二次詐欺犯罪，即遽
    認其具有以詐欺犯罪為業之意思，檢察官認被告戊○○係犯刑法第三百四十條、
    第三百三十九條第一項之常業詐欺罪，起訴法條尚有未合，應予變更，原審未變
    更起訴法條，對被告戊○○改論以普通詐欺罪之連續犯，亦有未洽。被告己○○
    、戊○○上訴意旨空言否認犯罪，雖無理由，惟原判決既有可議，仍應予以撤銷
    改判。爰審酌被告被告己○○、戊○○與其他共犯專挑年邁老人作為作案對象，
    使被害人喪失一生積蓄，精神上受到嚴重之打擊，渠等之犯行對社會治安之危害
    極為重大，被告己○○甫因犯常業罪，經法院判處罪刑在案，竟再起意觸犯相同
    之犯罪，惡性甚重及渠等犯罪後飾詞意圖卸責，未見悔意，犯罪後之態度不佳等
    一切情狀，量處如主文所示之刑，以示懲儆。
  五其餘理由及證據引用原審判決之記載。
貳、被告丙○○部分：
  一被告丙○○有參與前開二次犯罪，已據被害人甲○○、丁○○○分別於警訊、偵
    查（見警訊卷第一四至二一頁、偵查卷第七三至七四頁、原審卷(一)第八○頁、原
    審卷(二)第六二至六三頁）。共同被告乙○○及己○○於原審審理時亦曾坦承被告
    丙○○亦有參與其事（原審卷(一)第七七頁正面），再參照被告丙○○之相貌具有
    寬額、濃眉、美人尖之明顯特徵，依一般經驗法則，極易讓人留下強烈之印象，
    且其原本並無蓄鬍之習慣，但其被逮捕羈押後，反而開始蓄留鬍鬚（見偵查卷第
    八三頁），意圖改變形貌，以規避被害人指認（詳後述），顯見情虛等情狀，堪
    認被害人甲○○、丁○○○之前揭指證與事實相符。
  二被害人甲○○嗣後於原審審理時表示其不能明確指證被告丙○○犯罪，惟仍堅稱
    其於警訊中之陳述為實在，故其於原審審理時不能明確指證被告丙○○犯罪，諒
    係時過境遷，記憶模糊所致，其此部分陳述顯然不能作為被告丙○○有利之證明
    。另被告丙○○原本並未蓄鬍，有其於八十九年十一月六日被捕時所拍攝之照片
    附卷可稽（見偵查卷第一一二及一八五頁），且為被告丙○○所是認（見本院卷
    第一五七頁反面），是嗣後被害人丁○○○經原審再度傳訊到庭時，改稱伊不能
    確定是被告丙○○，顯係受到原審法官提示被告丙○○於羈押十四日後所拍攝蓄
    鬍照片之誤導所致（見原審卷(二)第六三頁正面），是被害人丁○○○於原審所為
    之上開「不能確定是被告丙○○」之陳述，亦不能作為有利於被告丙○○之證明
    。
  三又被害人丁○○○警訊筆錄雖記載：「．．．丙○○藉故尾隨我在旁，故意詢問
    我是否會提款．．．」惟隨後已在補訊筆錄上更正為：「當時我發現丙○○不時
    在監視我是否有辦理解約提款，藉故詢問櫃檯行員如有辦理存款，不時監視注意
    我之行動舉止，並無詢問我任何問題」（見警訊卷第一六頁正面），其此部分陳
    述核與其於偵查中所稱：「我至台灣銀行價領錢時，丙○○問櫃檯小姐可否領錢
    ，小姐答完話後，丙○○便離去了」雖略有不同，惟依一般經驗法則，證人就同
    一事實反覆接受不同司法人員之訊問，證人在各次訊問時，是否均能作精確的陳
    述，與其個人所具備記憶及描述事物之能力有關，甚至與訊問者訊問之方式、態
    度及證人應訊當時之情緒亦有關聯，其陳述再透過不同紀錄人員之紀錄，因筆錄
    記載之詳略有別而呈現若干差異，更屬無可避免，此乃本院職務上已知之事實。
    是依筆錄之記載，被害人丁○○○於警訊、偵查中之陳述雖然略有出入，惟其所
    指被告丙○○曾經尾隨進入銀行，並藉故予以監視之基本事實則無二致，且互核
    相符，依前揭說明，自不得據此即遽認其證詞有瑕疵，亦附此一併敘明。
  四另證人廖峰谷（被告丙○○在高雄所經營泡沫紅茶店之房東）於原審所證伊於八
    十九年九、十月間幾乎每天都看見被告丙○○，九月二十八日當天確定有營業，
    因為被告丙○○每天都要載送原料，當天應該在高雄等語，顯係推測之詞，不足
    以為被告丙○○有利之證明。
  五原審共同被告乙○○於坦承其與其餘被告共同犯罪後，嗣又改稱被告丙○○並未
    參與犯罪，顯係事後迴護之詞，不足採信。
  六核被告丙○○所為，係犯刑法第三百三十九條第一項之詐欺罪。其與己○○、乙○○、戊○○及另三名不詳姓名年籍成年男女間有犯意聯絡及行為分擔，皆為共
    同正犯。其先後兩次犯行，時間緊接，所犯罪名相同，依其情節，顯係出於概括
    之犯意為之，為連續犯，爰依刑法第五十六條之規定以一罪論，並加重其刑。又
    按刑法上所謂常業犯，係指反覆以同種類行為為目的之社會活動之職業性犯罪而
    言，苟非以該犯罪為業，縱其犯罪不只一次，亦不得謂為常業犯（最高法院八十
    五年度台上字第五一○號及二十八年上字第二八九五號判例參照）。查被告丙○○雖有二次詐欺犯罪，惟其二次犯罪前後間隔有一個多月，且卷內並無其他積極
    證據足以證明被告有以此種詐欺犯罪為業之意思，自不能以其與常業詐欺之共犯
    己○○共同實施二次詐欺犯罪，即遽認其具有以詐欺犯罪為業之意思，檢察官認
    被告丙○○係犯刑法第三百四十條、第三百三十九條第一項之常業詐欺罪，起訴
    法條尚有未合，應予變更。原審失察，遽為無罪之諭知，尚有未洽，公訴人執此
    提起本件上訴為有理由，自應撤銷改判。爰審酌被告丙○○與其他共犯專挑年邁
    老人作為作案對象，使被害人喪失一生積蓄，精神上受到嚴重之打擊，渠等之犯
    行對社會治安之危害極為重大及其犯罪後飾詞意圖卸責，未見悔意，犯罪後之態
    度不佳等一切情狀，量處如主文所示之刑。
  七其餘理由及證據，引用原判決關於有罪部分之記載。
據上論斷，應依刑事訴訟法第三百六十九條第一項前段、第三百六十四條、第三百七
十三條、第二百九十九條第一項前段、第三百條，刑法第二十八條、第五十六條、第
三百四十條、第三百三十九條第一項、第四十七條、第三十八條第一項第二款、第九
十條第一項，罰金罰鍰提高標準條例第一條前段、第二條，判決如主文。
本案經檢察官翟光軍到庭執行職務。
中      華      民      國    九十      年      一      月      十      日
                                    審判長法官  謝  志  揚
                                          法官  蔣  有  木
                                          法官  何  方  興
右正本證明與原本無異。
本件被告己○○如不服本判決，應於判決送達後十日內向本院提出上訴狀。其未敘述
理由者，並應於提出上訴狀後十日內向本院補提理由狀(均須附繕本)。
本件被告戊○○、丙○○不得上訴。
本件檢察官得上訴。
                                         書記官  劉  妙  娘
中      華      民      國    九十      年一      月      十      日


司法院資訊處製作；財團法人民間司法改革基金會備份。
